【裁判字號】    95,上訴,454
【裁判日期】    950608
【裁判案由】    偽造文書等
【裁判全文】
臺灣高等法院高雄分院刑事判決         95年度上訴字第454號
上  訴  人  臺灣高雄地方法院檢察署檢察官
被      告  乙○○
                    （另案暫押於臺灣高雄第二監獄）
上列上訴人因被告偽造文書等案件，不服臺灣高雄地方法院94年
度訴字第3622號中華民國95年1 月18日第一審判決（起訴案號：
臺灣高雄地方法院檢察署94年度偵緝字第1371號），提起上訴，
本院判決如下：
    主  文
原判決撤銷。
乙○○共同行使偽造私文書，足以生損害於公眾及他人，累犯，
處有期徒刑壹年陸月。
    事  實
一、乙○○曾於民國87年間，因違反肅清煙毒條例案件，經法院
    判處有期徒刑3 年2 月確定，嗣於89年3 月9 日假釋期滿執
    行完畢。緣甲○○（業於94年3 月29日死亡）於91年12月間
    ，因需款花用，遂提供其所有坐落於屏東縣枋山鄉○○段地
    號352 之56、352 之64、353 之7 、353 之9 號4 筆土地，
    委託關中夫（業經檢察官另為不起訴處分）代辦銀行貸款新
    台幣（下同）500 萬元，關中夫乃轉由代書林德良辦理，並
    將甲○○上開4 筆土地之土地所有權狀、戶籍謄本、印鑑證
    明書及印鑑章等資料，均轉交予林德良。惟林德良仍無法辦
    妥貸款，遂私下貸與甲○○80萬元，並以上揭352 之64及35
    3 之9 號2 筆土地設定120 萬元之抵押權。嗣甲○○仍需款
    甚急，乃再委託關中夫代辦貸款事宜，而關中夫因透過不知
    情之姓名年籍不詳之「蕭先生」認識化名為「洪竹雄」之李
    士傑（現由台灣高雄地方法院檢察署發布通緝中），關中夫
    遂告知李士傑上開情事。李士傑見有利可圖，竟與乙○○共
    同基於詐欺取財之概括犯意聯絡，及共同基於行使偽造私文
    書及使公務員登載不實事項之犯意聯絡，由李士傑向不知情
    之關中夫佯稱可以貸得款項，關中夫信以為真，於92年2 月
    間某日，介紹李士傑予甲○○認識，李士傑並向甲○○佯稱
    其可向銀行辦理貸款等語，致甲○○亦陷於錯誤，於不詳時
    間，將印鑑章交予李士傑，並指示關中夫將置於林德良處之
    上開4 筆土地之所有權狀取回，併連同甲○○之戶籍謄本、
    印鑑證明書及印鑑章等資料均交付予李士傑。李士傑遂在不
    詳之時間及地點，以甲○○之印鑑章，於上開4 筆土地之土
    地登記申請書申請人欄及買賣契約書之訂立契約人欄，各盜
    蓋「甲○○」之印文1 枚，偽造甲○○出賣上開4 筆土地予
    乙○○之土地買賣契約書及土地登記申請書後，再於92年2
    月間某日，與乙○○一同至程玉娟位於臺南縣永康市○○街
    456 號之事務所，委託不知情之程玉娟（亦已由檢察官另為
    不起訴處分在案）代辦上開4 筆土地之所有權移轉登記予乙
    ○○及仲介以該4 筆土地抵押借款事宜。程玉娟因見李士傑
    所交付上揭買賣契約書、土地登記申請書、甲○○之印鑑證
    明、土地所有權狀、戶籍謄本、乙○○之身分證影本等資料
    齊全，不疑有他，乃仲介不知情之黃美惠及潘順發（黃美惠
    亦由檢察官另為不起訴處分在案）貸款予李士傑及乙○○，
    致黃美惠及潘順發因而陷於錯誤，同意貸款350 萬元予李士
    傑及乙○○，並先於92年4 月10日，自黃美惠設於台南縣永
    康市○○路之台灣中小企業銀行帳戶匯款1,835,854 元（本
    金為200 萬元，預扣3 個月利息），以繳交上開4 筆土地辦
    理過戶所需之土地增值稅，再由程玉娟於92年4 月14日，持
    上揭不實之土地買賣契約書、土地登記申請書，及印鑑證明
    、戶籍謄本、土地所有權狀、土地增值稅繳款書、乙○○與
    黃美惠簽定之土地抵押權設定契約書等資料，向屏東縣枋寮
    地政事務所，辦理將上揭4 筆土地之所有權移轉登記予乙○
    ○而行使之，及辦理上揭352 之56、353 之7 號2 筆土地均
    設定350 萬元之第一順位抵押權；另352 之64號、353 之9
    號2筆 土地均設定350 萬之第二順位抵押權予黃美惠，致該
    地政事務所之承辦公務員，將甲○○同意移轉登記上揭4 筆
    土地所有權予乙○○之不實事項，登載於職務上所掌之公文
    書，致生損害於甲○○及地政機關對於土地登記管理之正確
    性。嗣於92年4 月15日，程玉娟偕同李士傑及乙○○，至潘
    順發所經營位於臺南市○○路之「洋順汽車商行」收取借款
    餘額150 萬元，李士傑與乙○○為取信潘順發，遂由乙○○
    分別簽發面額200 萬元及150 萬元之本票作為擔保，並開立
    乙○○取得貸款金額合計350 萬元之收據2 紙、切結書1 紙
    、抵押權設定借款證明書2 紙予潘順發，潘順發因而交付15
    0 萬元現金予李士傑及乙○○，李士傑與乙○○以此方式，
    共同詐騙上開4 筆土地及350 萬元得手。嗣甲○○見李士傑
    均未與其聯絡，心生懷疑，委託友人於92年4 月17日至地政
    事務所查詢，發現其所有上開4 筆土地均已移轉登記至乙○
    ○名下，始知受騙。
二、案經甲○○訴由台灣高雄地方法院檢察署檢察官偵查起訴。
    理  由
壹、程序部分：
    本件被告乙○○所犯係死刑、無期徒刑、最輕本刑為3 年以
    上有期徒刑以外之罪，其於準備程序中就被訴事實為有罪之
    陳述，經法官告知簡式審判程序之旨，並聽取公訴人及被告
    之意見後，本院認為適宜進行簡式審判程序，合先敘明。
貳、實體部分：
一、上開犯罪事實，迭據被告乙○○於原審及本院供承不諱，核
    與證人即告訴人甲○○於偵查中之證述，及證人關中夫、程
    玉娟、潘順發於警詢及偵查中之證述、證人黃美惠於警詢中
    之證述、證人林德良於偵查中之證述情節相符（警卷第1 至
    8 頁、92年度他字第5081號卷第29至36頁），復有土地登記
    申請書、買賣契約書、甲○○之印鑑證明、戶籍謄本、土地
    增值稅繳款書、上開土地所有權狀、抵押權設定契約書及辦
    理所有權移轉登記及抵押權設定登記後之土地登記簿謄本、
    本票、收據、切結書、抵押權設定借款證明書、抵押權設定
    契約書、切結同意書各1 紙在卷可稽（警卷第10、12至15、
    18至28頁、92年度發查字第2402號卷第5 至12、15至20、22
    至29頁），足徵被告之自白與事實相符，堪足採信。本件事
    證明確，被告犯行堪予認定。
二、核被告所為，係犯刑法第216 條、第210 條之行使偽造私文
    書罪，同法第214 條之使公務員登載不實罪，及同法第339
    條第1 項之詐欺取財罪。被告就上揭犯行，與李士傑均有犯
    意聯絡及行為分擔，應論以共同正犯。被告委由不知情之程
    玉娟，持上揭不實之土地買賣契約書及土地登記申請書向地
    政事務所辦理土地所有權移轉登記而行使之，此部分犯行應
    論以間接正犯。被告盜蓋告訴人甲○○之印章於土地買賣契
    約書及土地登記申請書上，其盜用印章之行為均為偽造私文
    書犯行之一部分，且其偽造私文書後持以行使，其偽造之低
    度行為亦應為行使之高度行為所吸收，均不另論罪。被告先
    後2 次詐欺取財犯行，時間緊接，方法相同，且觸犯構成要
    件相同之罪名，顯係基於概括犯意反覆為之，為連續犯，應
    以一罪論，並加重其刑。又被告以一詐欺取財行為同時詐騙
    黃美惠及潘順發，因被害法益不同，係一行為觸犯二罪名，
    應依想像競合犯規定，論以一罪。被告所犯上開行使偽造私
    文書罪、使公務員登載不實罪及連續詐欺取財罪3 罪間，有
    方法目的之牽連關係，應從一重之行使偽造私文書罪處斷。
    查被告曾於87年間，因違反肅清煙毒條例案件，經法院判處
    有期徒刑3 年2 月確定，嗣於89年3 月9 日假釋期滿執行完
    畢之事實，有台灣高等法院被告前案紀錄表1 份在卷可查，
    其受有期徒刑之執行完畢，5 年以內再犯本件有期徒刑以上
    之罪，為累犯，應依法加重其刑，並遞加重之。
三、原審據以論處被告罪刑，固非無見；惟查：被告以一詐欺取
    財行為同時詐騙黃美惠及潘順發，因被害法益不同，係一行
    為觸犯二罪名，應依想像競合犯規定，論以一罪，原判決漏
    未論以想像競合犯，尚有未洽；檢察官提起上訴，指摘原判
    決量刑過輕，為有理由（詳如後述），且原判決亦有上開可
    議之處，自應由本院將原判決撤銷改判。審酌被告不思以己
    力獲取所需，竟心生貪念，詐騙告訴人4 筆土地達2020平方
    公尺，按91年之公告現值計算，價值達1,232 萬元，造成告
    訴人巨額損失，且迄今尚未賠償告訴人，惟念被告犯後始終
    坦承犯行，尚知悔悟，且本件主導之人為李士傑，被告僅係
    出名辦理所有權移轉登記及簽發本票及借據等，且事後尚未
    分得款項等一切情狀，量處如主文第2 項所示之刑，以資懲
    儆。又上開偽造之買賣契約書及土地登記申請書上盜用之「
    甲○○」印文，係屬真正，既非偽造，自不得依刑法第219
    條規定沒收。另上開偽造之買賣契約書及土地登記申請書各
    1 份，雖為供被告與李士傑犯罪所用之物，惟於程玉娟持向
    屏東縣枋寮地政事務所辦理所有權移轉登記時，已提出於該
    地政事務所留存，而為該地政事務所所有，依法均不得沒收
    ，附此敘明。
據上論結，應依刑事訴訟法第369 條第1 項前段、第364 條、第
299 條第1 項前段、第273 條之1 第1 項，刑法第28條、第216
條、第210 條、第214 條、第339 條第1 項、第55條、第47條，
罰金罰鍰提高標準條例第1 條前段，判決如主文。
本案經檢察官王登榮到庭執行職務。
中    華    民    國    95    年    6     月    8     日
                  刑事第六庭  審判長法  官  王光照
                                    法  官  張盛喜
                                    法  官  李璧君
以上正本證明與原本無異。
如不服本判決應於收受本判決後10日內向本院提出上訴書狀，其
未敘述上訴理由者，並得於提起上訴後10日內向本院補提理由書
狀（均須按他造當事人之人數附繕本）「切勿逕送上級法院」。
中    華    民    國    95    年    6     月    9     日
                                    書記官  唐奇燕
附錄本判決論罪科刑法條
中華民國刑法第216條
(行使偽造變造或登載不實之文書罪)
行使第210 條至第215 條之文書者，依偽造、變造文書或登載不
實事項或使登載不實事項之規定處斷。
中華民國刑法第210條
(偽造變造私文書罪)
偽造、變造私文書，足以生損害於公眾或他人者，處 5 年以下有
期徒刑。
中華民國刑法第214條
(使公務員登載不實罪)
明知為不實之事項，而使公務員登載於職務上所掌之公文書，足
以生損害於公眾或他人者，處3 年以下有期徒刑、拘役或500 元
以下罰金。
中華民國刑法第339條第1項
(普通詐欺罪)
意圖為自己或第三人不法之所有，以詐術使人將本人或第三人之
物交付者，處5 年以下有期徒刑、拘役或科或併科1 千元以下罰
金。


司法院資訊處製作；財團法人民間司法改革基金會備份。
